臺灣高等法院民事判決　八十八年度重上字第五○七號
　　　上　訴　人　京都建設股份有限公司
　　　法定代理人　沈余瓊霞
　　　法定代理人　唐 亢
右當事人間給付報酬事件，上訴人對於中華民國臺灣臺北地方法院八十五年度重訴字
第七○五號第一審判決提起上訴，本院判決如左：
    主      文
原判決廢棄。
被上訴人在第一審之訴及假執行之聲請均駁回。
第一、二審訴訟費用均由被上訴人負擔。
    事      實
甲、上訴人方面：
  一、聲明：
    (一)原判決廢棄。
    (二)被上訴人在第一審之訴駁回。
    (三)第一、二審訴訟費用由被上訴人負擔。
  二、陳述：除與原判決記載相同者，茲引用之外，補陳：
    (一)依上訴人與被上訴人簽訂之「西松區京華合約書」（下稱系爭合約）第三條第
      十款：「配合建照執照構部分之申請及申請及協調工作，協助辦理結構發包事
      宜，第十一款結構外審通過所需之相關工作」、第十一條：「本約所有作業產
      生之規費及外審費用均由甲方負擔」等約定觀之，上訴人委託被上訴人之設計
      結果與以後申請建造、營造有絕對關係，故系爭合約第三條約定：「委任工作
      範圍：依據已定案之建築及停車設計，完成下列工作：一結構系統規劃及計算
      ；二各向立面圖；三各部剖面圖；四各層平面圖」，所指「定案」係經政府機
      關核定，據而將設計圖及結構設計送審後，即可請領建築執照及申請結構外審
      得以興建上開建築者而言。
    (二)系爭合約第六條約定：「工作成果：乙方（即被上訴人）應交付本合約第三條
      之各項所列之規劃及計算報告書，圖說及細部結構設計原稿，施工規範報告書
      供甲方（即上訴人）確認：：：」，其中所謂「確認」，即係審查是否得據而
      將設計及結構圖設計送審後即可請領建築執照及申請結構外審，契約之權利義
　　　務至為明確。而系爭開發案，上訴人除委託被上訴人外，尚委託美國黃氏建築
　　　及規劃顧問股份有限公司台灣分公司、新亞工程顧問公司規劃設計，至於整體
　　　工程之整合與確認，乃委由奧斯汀公司辦理，此有上訴人於八十四年五月十日
　　　與奧斯汀公司簽訂之服務契約書可稽。
    (三)系爭合約簽訂時，上訴人曾給付定金四百三十萬元與被上訴人，作為本案定案
　　　前配合之作業報酬，因此被上訴人於上訴人之開發案在核定定案前所進行之任
　　　何工作，僅係結構設計送審前之事前規劃作業，並非完成結構之設計。被上訴
　　　人所稱「八十四年八月八日即完成結構系統之定案」，並非根據八十五年三月
　　　通過之最新之「都市設計審查報告」，且其設計之圖不但品質上未符合上訴人
　　　所要求者，尤其不足作為提供結構外審及申請建築執照之用，被上訴人請求承
　　　攬報酬之條件尚未成就，被上訴人提起本件請求，實屬無理。
    (四)證人歐陽中所證述：「就我記憶裡面，當時沒有看到Ｐ１、Ｐ２的計算書；我
      是有看過ＰＳ１到ＰＳ４的某些圖，有些樑的部分設計沒有這麼完整，有些圖
      是我從未見過，有些是標準圖可以由其他的圖應用過來」、「被上訴人提出之
      圖只能說是結構工程的初稿，其上並無結構工程師之簽認，不能認為是完成」
      、「此案之結構複雜性是少見的，有球體、挑空、斜體等，被上訴人提出之圖
      ，很多問題沒有解決」、「就本件的結構設計，被上訴人應提出全部的結構初
      稿，我估計應有超過壹佰張以上，而不應只是其現在所提出的只有幾十張。其
      初稿部分的剖面圖也未針對每個支柱線提出剖面圖，我們當時才開始審查他們
      的圖，所以結構工程並未簽認，不能認為完成」、「我認為他們的設計工作只
      完成契約第三條第一至四款之百分之三十部分」、「被上訴人提出的圖樣可以
      認為是概念上的結構系統確定，但實體上如挑空的結構設計如何轉換，被上訴
      人並未解決。所以我和許建築師觀念不同點，在於我認為設計不只是概念上，
      而且實體上要可行，即必須要完成結構工程圖而非提出初稿」等語，亦可證明
      被上訴人並未完成系爭合約第三條第一款至第四款之工作。且證人歐陽中至系
      爭「京華城觀光休閒購物中心」現場實體物觀察後，認為「這次來台，我看到
      目前新的結構顧問完了約二百五十（張）的結構工程圖，而基本工程結構圖差
      不多一五○（張），其餘是細部設計圖，如果說二○五幅工程圖都放在第五款
      來做，但一至四款又收費全合約之四十％，這是說不過去的」，此有證人歐陽
      中於八十九年六月二十七日「京都案補充意見之二」可稽。又系爭「京華城」
      於八十九年六月三日完成全部結構工程，被上訴人庭呈之證物與實物一對照，
      即可清楚被上訴人自始未完成系爭合約第三條第一款至第四款之約定工作；縱
      然被上訴人有提出部分初稿，該初稿亦僅為一般之結構標準圖，包含在上訴人
      已給付定金四百三十萬元之內。
    (五)於原審審理時認為被上訴人有給付遲延之情事，上訴人於八十五年十一月二十
      三日以第一七七二號存證信函催告被上訴人履行，被上訴人仍不為履行，即應
      負遲延之責任，嗣上訴人以在原審八十六年九月二日庭呈之言詞辯論狀繕本送
      達為解除系爭合約之意思表示，系爭合約既經解除，被上訴人依系爭合約請求
      給付報酬，亦失所附麗，應予駁回。
  三、證據：除援用原審所提證據外，補提：
    (一)上訴人與訴外人奧斯汀公司簽訂之服務契約書一份；
    (二)系爭建物結構完成圖片；
    (三)證人歐陽中之補充意見之二；
    (四)八十九年六月三日中央日報六版；
    並聲請將被上訴人設計之圖說送請臺北市建築師公會鑑定是否具有特定建築通常
    要求之品質及合乎提供結構審查及請領建築執照之要件；暨聲請訊問證人歐陽中
    。
乙、被上訴人方面：被上訴人未於言詞辯論期日到場，惟據其在準備程序到場及提出
    之書狀，所為之聲明及陳述如左：
  一、聲明：
    (一)上訴駁回。
    (二)第二審訴訟費用由上訴人負擔。
  二、陳述：除與原判決記載相同者，茲引用之外，補陳：
    (一)上訴人雖以系爭合約第六條及第十一條約定，主張第三條第一款至第四款之工
      作應包括實體上可行，或認應足以使上訴人持以申請建照及結構外審，實屬誤
      認。蓋系爭合約第六條係包括第三條全部工作，其中亦包括第三條第一款至第
      四款工作以外之細部結構設計，且系爭合約第十一條約定亦僅載明所有規費及
      外審費應由上訴人負擔而已，故系爭合約第六條、第十一條約定均非係就系爭
      合約第三條各階段工作為任何判斷標準之規定，自不足以作為判斷系爭合約第
      三條第一款至第四款工作應達於何種程度方屬完成之依據。
    (二)系爭合約第二條、第三條所指「已定案之建築及停車設計」，實係指「上訴人
      認可」之建築及停車設計，而非指「政府核定」而言，蓋按系爭合約第二條、
      第三條係約定為「定案」，而非「政府定案」或「政府核定」，且係約定為「
      已定案」，而非「定案」或「定案後」或「日後定案」。又系爭合約日期為八
      十三年三月間，此時系爭建築案尚未送交政府審核，又何來「已」定案可言？
    (三)依證人歐陽中所言，其認為所謂之結構系統定案，應達於實體上可行，而非如
      證人許派崇所言，達於概念上可行即可謂係結構系統定案，由此可知結構系統
      定案究應達於何種程度，本無一定標準，而須視個案之約定。兩造既於系爭合
      約第三條約定第一款至第四款工作屬結構系統定案之範圍，而將第五款之細部
      結構設計排除，則於本件進入細部設計階段（即設計發展階段），即可認定結
      構系統已經定案。況證人歐陽中亦承認：概念上結構系統定案後，即可進入設
      計發展階段；雖其又謂進入設計階段後，亦有可能視設計之發展狀況，調整或
      補充或更正結構，惟此乃事後之修正，無礙於結構系統之定案，否則如認即使
      已進入細部設計階段（即設計發展階段），只要結構系統仍有修改之必要，結
      構系統即屬尚未定案，則結構系統豈非須待細部設計完成、施工圖說完成甚或
      建築興建完成後，方可隨同定案？又依系爭合約之內容，可知被上訴人之工作
      並非完成結構系統定案即告完畢，事實上被上訴人之工作須待系爭建物結構體
      興建完成後方屬完成。且被上訴人再完成第三條中包括細部設計在內之第五款
      至第九款之工作即可再行請領百分之二十之報酬，亦見被上訴人僅須就系爭建
      物之結構設計完成結構系統定案，亦即使系爭建物之設計達於概念上可行，得
      據以進入設計發展階段（即細部設計階段），即可請領第八條第二款約定之百
      分之三十報酬。
    (四)證人歐陽中雖又謂：被上訴人提出之圖說未經奧斯汀公司結構工程師簽認，不
　　　能認為完成，惟奧斯汀公司僅係受業主（即上訴人）委託擔任工程管理之公司
　　　，而非業主本身，故若被上訴人所提圖說已經上訴人收受認可並交由其他配合
　　　公司（如建築師事務所）進行相關設計，縱未經奧斯汀公司工程師簽認，亦應
　　　認被上訴人所交付之圖說已經完成。況證人歐陽中亦自承其僅工作至八十四年
　　　八月，後因上訴人發生財務困難而與奧斯汀公司解約，歐陽中即返回澳洲，未
　　　再接觸本設計案，故其記憶中被上訴人未完成結構系統定案，係因奧斯汀公司
　　　與上訴人解約致其工作中止所致，則縱使包括歐陽中在內之奧斯汀公司工程師
　　　未就被上訴人所提圖說進行簽認，亦係被上訴人與奧斯汀公司間之合約糾紛所
　　　致，或係上訴人未將被上訴人交付之圖說交予奧斯汀公司審核，或係奧斯汀公
　　　司與上訴人之財務糾紛，而未就圖說進行審查所致，而非被上訴人未曾交付圖
　　　說或所交付圖說尚未完成。依證人許派崇所言，其離開黃氏建築公司前已見過
　　　被上訴人所提出之全部圖說，且本設計案已進入細部設計階段（即設計發展階
　　　段）。
    (五)依上訴人與奧斯汀公司簽訂之服務契約書之記載，可知奧斯汀公司之任務係「
      營建管理服務」，工作項目係作基本設計完成後之作業，工作進度表中亦明確
　　　指出基本設計、都市審議、設計發展╲繪圖（即細部設計）及其他工作項目之
　　　執行程序。今被上訴人已完成並請求付款之工作屬於基本或初步設計，可用為
　　　其後細部設計之一部分。至於奧斯汀公司服務契約內之工作項目及在執行「營
　　　建管理服務」期間之工作會議紀錄，均明確顯示本案在八十四年五月後已在進
　　　行細部設計、工料估算、施工計劃等作業，早已超越「基本設計定案」階段。
      且奧斯汀公司自製之作業進度及時間表明確指出：1.基本設計與定案必須在都
      市設計審議前完成；2.被上訴人之結構系統設計在八十四年七月二十六日前完
      成；3.被上訴人之其他設計項目均在八十四年八月七日前完成，亦足以證明被
      上訴人已按時完成奧斯汀公司指定之工作項目。
    (六)綜上，上訴人自八十四年七月十八日之後，即未曾再對被上訴人提出任何要求
      ，倘依上訴人所言，被上訴人所提圖說無法供上訴人使用，上訴人何以未再行
      文要求被上訴人儘速修改？由此更可證被上訴人所提圖說已合於上訴人當時之
      要求，足見結構系統已定案。
  三、證據：援用原審所提證據。
丙、本院依職權函請臺北市結構技師公司鑑定被上訴人完成之工作達成系爭合約第三
    條第二款約定之工作及其合理報酬等事宜。
    理　　由
一、本件被上訴人未於言詞辯論期日到場，核無民事訴訟法第三百八十六條所列各款
    情事，爰依上訴人聲請由其一造辯論而為判決，合先敘明。
二、被上訴人起訴主張：兩造於八十三年三月三十日簽訂「西松區京華合約書」，約
    定：由上訴人委任伊提供臺北市西松區京華案基地之購物中心（地面上十四層地
    下七層）之結構設計工作，上訴人則按完成工作分期支付酬金予伊。依系爭合約
    第八條第二款約定，上訴人應於伊完成第三條第一款至第四款工作即結構系統之
    設計定案後支付百分之三十報酬（即一千二百九十萬元）。伊已於八十四年八月
    八日完成結構系統之定案，並將工作交付予上訴人，詎上訴人竟不付款，爰依民
    法第五百零五條規定，請求判令上訴人給付一千二百九十萬元及自八十四年八月
    十九日起算之法定遲延利息等情。
    上訴人則以：系爭合約第三條所指「依據已定案之建築及停車設計」，係指經政
    府機關核定之設計案，惟被上訴人交付之圖說並未依約按政府機關核定之設計案
    為設計，且該等圖說不完整，伊未得據以請領建築執照及申請結構外審而興建系
    爭建築，是被上訴人未按債之本旨為給付，不生給付之效力，被上訴人既未完成
    伊委託之工作，其依約請求伊給付報酬即屬無據等語，資為抗辯。
三、經查兩造於八十三年三月三十日簽訂「西松區京華合約書」，約定：由上訴人委
    任被上訴人提供台北市西松區京華案之地上十四層地下七層購物中心之結構設計
    工作，上訴人則按被上訴人完成之工作分期支付酬金予被上訴人等事實，業據被
    上訴人於原審提出「西松區京華合約書」附卷可憑（原審促字卷第三至八頁），
    上訴人未予爭執，應堪信為真實。又兩造簽訂之合約書上雖題為「委任合約」，
    惟觀之第二條「委任目的」載明：「甲方（上訴人）委任乙方（被上訴人）協助
    其及與建築師密切配合作業下，依據已定案之建築及停車設計，應結構體上部建
    築及地下停車場之不同功能需求，研擬最佳工程設計、施工方法及程序，以確保
    本工程能達到經濟、安全與縮短工期之目的」等語觀之，實為被上訴人應完成上
    開內容之工作，上訴人俟每階段完成之工作給付報酬予被上訴人，故兩造間契約
    之法律性質實為民法第四百九十條之承攬契約灼然。
四、本件被上訴人主張：伊已於八十四年八月八日完成合約書第三條第一款至第四款
    約定之「結構系統之定案」工作，並將工作物提出交付予上訴人，上訴人應依合
　　約書第八條第二款約定給付百分之三十報酬云云，業據提出信件傳送二件為憑（
　　原審促字卷第九、十頁）；上訴人雖未爭執信件傳送形式上之真正，惟辯稱：被
    上訴人交付之圖說並未依約按政府機關核定之設計案為設計，且該等圖說不完整
    ，伊未得據以請領建築執照及申請結構外審而興建系爭建築，亦即被上訴人並未
    完成合約書第一款至第四款之工作等語。是故，本件爭執之重點即在於：被上訴
    人是否已完成合約書第三條第一款至第四款之工作，而得依合約書第八條第二款
    約定向上訴人請求百分之三十即一千二百九十萬元之報酬？經查：
  (一)針對被上訴人提出之圖說，是否完成合約書第三條第一款至第四款之工作內容？
    被上訴人聲請訊問證人即本件開發案之整體工程顧問美商美國黃氏建築及規劃顧
    問股份有限公司台灣分公司（下簡稱黃氏公司）之承辦建築師許派崇於原審證稱
    ：「系爭兩造已進入設計發展的階段，但是未定案的圖，因此只能說是大體定案
    」、「：：：需完成結構平面圖、樑柱尺寸斷面大小編號需標示，本件上面十三
    層下面地下室七層，即結構平面圖需每層都有，在本件尚缺圖面」、「結構系統
    定案之意有二，其一是指結構之系統定案，其二是指結構系統之定案。『結構系
    統』是建築商之專有名詞，指建築物被完全建立起來，在這案子裡是球型（建物
    ），從概念可行達到實體可行，如無法達成，則這系統無效（即結構之系統無效
    ）。本案已進入實體之設計階段，可見結構之系統已定案，所以合約中所指的是
    結構系統之定案」、「設計圖完成至一至四款時，仍不能申請建照」、「就今原
    告（被上訴人，下同）提出之藍圖已完成第三條第一至四款之工作，並已進入第
    五款之細部結構之設計工作，原告當庭提出之設計圖在我離開黃氏建築公司以前
    即已提出」云云（原審重訴卷第一二四頁反面至一二五頁反面、一三六、一六七
    至一六八頁），可知：依證人徐派崇所述，系爭合約書第三條所謂「依據已定案
    之建築及停車設計」中之「定案」，係指概念上結構系統計劃，而與政府機關核
    定之設計案誠屬二事。
  (二)惟上訴人聲請訊問證人即本件開發案之工程管理顧問美國奧斯汀公司澳洲分公司
    設計總經理歐陽中到庭結證：「我們審查時是先審查圖面，要求提出鋼結構、混
    凝土之結構圖，審查時會將此類結構圖與建築圖相比照，看是否相合，並審查結
    構的合理性、經濟性」、「我認為被上訴人並未完成契約第三條第一到第四款的
    工作，每部份均只完成一部份，只有圖面的繪製，並沒有精算過」、「被上訴人
    提出之圖只能說是結構工程的初稿，其上並無結構工程師的簽認，不能認為是完
    成」、「被上訴人提出的圖樣可以認為是概念上的結構系統確定，但實體上如挑
    空的結構設計如何轉換，被上訴人並未解決」、「第三條第一款到第四款之工作
    ，應包含實體上之可行性」等語（本院卷第五九至六二頁），可知：依證人歐陽
    中所陳，系爭合約書第三條所謂「依據已定案之建築及停車設計」中之「定案」
    ，包含「概念上及實體上可行性」之結構系統計劃。
  (三)基於上開二工程師對於合約書第三條「定案」之定義，各有表述，本院遂委請台
    北市結構工程工業技師公會針對被上訴人完成及交付之圖說予以判讀，從結構技
    師業界之觀點鑑定被上訴人是否已完成合約書第三條第一款至第四款之工作內容
    ，據覆：「3.(2)ＰＳ４─１─ＰＳ４─２立面圖似僅為建築構想立面圖，未見梁
    柱等桿件間之相關位置圖，大部份梁柱等桿件亦未見標示於圖面，尚不足以稱為
    結構立面圖或剖面圖」、「(3)ＰＳ５─１─ＰＳ５─５連接詳圖僅為一般之鋼結
    構標準圖。一般之結構設計圖均將結構施工細節所必須遵守之共同規定及原則，
    如焊接尺寸、梁開孔補強詳圖等繪製成標準圖，適用於同類型之結構設計案，做
    為同類型結構設計圖說之一部分。：：：ＰＳ５─６防火披覆詳圖、ＰＳ２─１
    ─ＰＳ２─４之鋼筋標準圖、ＰＳ２─７之複合標承板標準圖、ＰＳ２─８之鋼
    結構詳細圖(二)等皆僅為一般之結構標準圖，以上圖面之提供尚無法認定本工程已
    完成結構系統規劃及計劃並進入細部設計階段」、「(4)各層結構平面圖大部份未
    見柱編號，亦無法從所附圖面判讀各柱之尺寸；梁編號亦不全；部份受力極大之
    梁，其尺寸亦無法從圖面上判讀；地下層鋼梁之大梁與小梁編號相同、尺寸相同
　　，亦不合理。」、「(5)就所提供之圖說，尚無法了解圓球部份之結構系統」、「
　　(6)ＰＳ１─１說明所有基礎之基樁尺寸為直徑二．五Ｍ，但結構計算之基樁尺寸
　　為直徑二Ｍ、二．二Ｍ或二．四Ｍ等，兩者不一致」，因此綜合研判後鑑定結果
　　為：「1.該工作成果僅為京華案建築物結構系統規劃及計算過程中之文件及一般
　　同類型工程通用之施工標準圖。尤其，本案圓球部份之結構系統規劃及計算為本
　　工程最為特殊及複雜之部份，然而工作成果本尚未見圓球部份之結構計算資料，
　　各層結構平面圖及其餘圖說對於圓球部份之結構系統亦未見明確之規劃。因此，
　　不論系統工程須「政府核定」或「京都公司認可」定案，由迪斯唐公司提供之工
　　作五本內容，尚難認定迪斯唐公司已完成結構系統規劃及計算以及各向立面圖、
　　各部剖圖圖、各層平面圖等合約書第三條第一至第四款之工作範圍。2.：：：本
　　公會認為約佔合約書第三條第一至第四款工作之百分之二十，因此認為合理報酬
　　約為系爭服務酬金之百分之二十即二百五十八萬元（00000000X20%=0000000）」
　　（鑑定報告第四、五頁，本院證物外放）。
　(四)本件兩造對於上開鑑定結論並未提出任何意見，自應以代表業界意見之結構技師
　　公會鑑定之結論為可採，而認被上訴人完成及交付之工作內容僅為合約書第三條
　　第一款至第四款工作之百分之二十程度而已，並未完成上開四款工作之全部內容
　　。
五、按工作係分部交付，而報酬係就各部分定之者應於每部分交付時，給付該部分之
    報酬，民法第五百零五條第二項定有明文。本件被上訴人欲依合約書第八條第二
    款約定：「於結構系統定案後十日內（完成本約第三條第一至四款）付款百分之
    三十，即新台幣一千二百九十萬元整」等語，依上開規定，被上訴人必須完成合
    約書第三條第一款至第四款之全部工作，始得據以請求報酬一千二百九十萬元，
    惟被上訴人僅完成上開四款工作之百分之二十程度，詳如前述，則被上訴人依合
    約書第八條第二款約定，訴請上訴人給付完成該階段全部工作之報酬一千二百九
    十萬元及自八十四年八月十九日起算之法定利息，洵非正當，應予駁回。
六、綜上所述，上訴人抗辯被上訴人並未完成契約書第三條第一款至第四款之全部工
    作，應屬可採。從而，被上訴人本於契約第八條第二款約定請求上訴人給付完成
    該款全部工作之報酬一千二百九十萬元及自八十四年八月十九日起算之法定利息
    ，為無理由，不應准許；其假執行之聲請亦失依附，應併予駁回。原審判命上訴
    人如數給付，併定准、免假執行之擔保金額，尚有未合。上訴論旨指摘原判決不
    當，為有理由，應由本院廢棄改判如主文第二項所示。
七、據上論結：本件上訴為有理由，依民事訴訟法第四百六十三條、第三百八十五條
    第一項前段、第四百五十條、第七十八條，判決如主文。
中　　　華　　　民　　　國　　九十一　　年　　　二　　　月　　  六  　　日
                                    民事第四庭
　　　　　　　　　　　　　　　　　　　　審判長法　官　李　瓊　蔭
　　　　　　　　　　　　　　　　　　　　　　　法　官　張 　　 蘭
　　　　　　　　　　　　　　　　　　　　　　　法　官　林　金　吾
右正本係照原本作成。
如不服本判決，應於收受送達後二十日內向本院提出上訴書狀，其未表明上訴理由者
，應於提出上訴後二十日內向本院補提理由書狀（均須按他造當事人之人數附繕本）
上訴時應提出委任律師或具有律師資格之人之委任狀；委任有律師資格者，另應附具
律師及格證書及釋明委任人與受任人有民事訴訟法第四百六十六條之一第一項但書或
第二項（詳附註）所定關係之釋明文書影本。
中　　　華　　　民　　　國　　九十一　　年　　　二　　　月　　  六  　　日
　　　　　　　　　　　　　　　　　　　        書記官　張　淑　芳
附註：
民事訴訟法第四百六十六條之一（第一項、第二項）：
對於第二審判決上訴，上訴人應委任律師為訴訟代理人。但上訴人或其法定代理人具
有律師資格者，不在此限。
上訴人之配偶、三親等內之血親、二親等內之姻親，或上訴人為法人、中央或地方機
關時，其所屬專任人員具有律師資格並經法院認為適當者，亦得為第三審訴訟代理人
。
